最高法院刑事判決　　　　　　九十六年度台上字第三四四六號
上　訴　人　甲○○
　　　　　　乙○○
上列上訴人等因違反毒品危害防制條例案件，不服台灣高等法院
台中分院中華民國九十六年三月十三日第二審更審判決（九十五
年度上重更(三)字第七二號，起訴案號：台灣台中地方法院檢察署
九十二年度偵字第二二０五一、二二０五二號），提起上訴，本
院判決如下：
    主  文
原判決撤銷，發回台灣高等法院台中分院。
    理  由
本件原判決認定上訴人甲○○於民國92年8月間至同年9月初，基
於販賣第一級毒品海洛因以營利之犯意，以不詳價格、在不詳地
點，向不詳姓名者販入第一級毒品海洛因磚後，即在不詳地點，
以研磨器研磨海洛因磚成粉狀，混入糖類等添加物，以降低純度
後，再以模具等工具重新壓製成海洛因磚，先後3 次，於不詳姓
名之買主表示要購買整塊海洛因磚並以現金方式付款後，即以行
動電話（門號0000000000號、0000000000號）與上訴人乙○○聯
絡，由有共同犯意聯絡之乙○○，開車搭載至約定地點，由甲○
○親自交付第一級毒品海洛因予買主，每次售價新台幣（下同）
80萬元。同段時間內，另有10次，由甲○○與不詳姓名之買主談
妥每兩（37.5公克）海洛因毒品13萬元之價錢後，即由乙○○依
甲○○所指定之地點，將第一級毒品海洛因交付給買主。嗣於92
年11月9 日18時30分許，由檢察官指揮台中縣警察局霧峰分局、
東勢分局、清水分局、行政院海岸巡防署海洋巡防總局偵防查緝
隊、行政院海岸巡防署海洋巡防總局22大隊，持搜索票在甲○○
上開住處實施搜索，當場查獲甲○○意圖販賣購入而尚未售出之
第一級毒品海洛因9 包（台中縣警察局霧峰分局扣押物品目錄表
編號4）及甲○○所有供其自身施用之海洛因3包（台中縣警察局
霧峰分局扣押物品目錄表編號6 、18）（上述12包海洛因毒品經
送驗後已混合，合計淨重338.46 公克，空包裝重23.71公克，純
度百分之57.24，純質淨重193.73 公克）及甲○○所有供販賣第
一級毒品海洛因使用之研磨機一臺、電子磅秤二臺、海洛因磚模
具2袋、乙○○所有供本件犯罪聯絡用之行動電話貳支（門號000
0000000號、0000000000 號）等情。因而撤銷第一審關於論處甲
○○、乙○○共同連續販賣第一級毒品（乙○○累犯）罪刑部分
之判決，改判論處其二人共同連續販賣第一級毒品罪刑。固非無
見。
惟查：(一)、有罪判決書所載之主文與事實理由矛盾者，其判決當
然為違背法令。原判決認定乙○○於八十九年間因妨害風化案件
，經法院判處有期徒刑一年確定，於九十一年五月十四日執行完
畢；理由欄亦說明其受前開有期徒刑執行完畢後，五年以內再犯
本件之罪，為累犯等語。但所宣示之主文，卻未記載乙○○為「
累犯」，自有判決主文與事實、理由之記載不相適合之矛盾。(二)
、除違禁物或專科沒收之物，得單獨宣告沒收以外，「沒收」屬
從刑之一種，應附隨於主刑之後宣告，始為適法。原判決理由五
、謂：「……另外扣案之海洛因2 包（台中縣警察局霧峰分局扣
押物品目錄表編號6 ）之重量為含袋重3.1公克、及另1包（台中
縣警察局霧峰分局扣押物品目錄表編號18 ）之重量為含袋重0.8
公克，該3 包應係甲○○供其自身施用之毒品，既屬違禁物，又
經檢察官於起訴時聲請沒收並銷燬，一併依毒品危害防制條例第
18 條第1項前段、刑法第40條第2 項之規定，予以宣告沒收銷燬
之」。似說明對該三包甲○○所有供自己施用之海洛因單獨予以
宣告沒收，但主文卻附隨於不相干之共同被告乙○○主刑之後宣
告，而非另項單獨諭知沒收，亦有可議。(三)、刑事訴訟法第二百
八十八條第三項明定除簡式審判程序案件外，審判長就被告被訴
事實為訊問者，應於調查證據程序之最後行之。此項被訴事實之
訊問，依刑事訴訟法第三百六十四條規定，亦為第二審之審判所
準用，乃事實審法院必須踐行之法定程序之一，旨在使被告有辯
明犯罪嫌疑之機會，及陳述有利於己之事實，屬被告行使防禦權
最重要之一環。倘審判長於調查證據程序完畢後，疏未就被告之
被訴事實予以訊問，無異剝奪其防禦權之行使，抑且有害於公平
審判及程序正義。而此所謂「犯罪嫌疑」、「被訴事實」，應包
含依刑事訴訟法第二百六十七條規定起訴效力所擴張之犯罪事實
，如僅就起訴書所記載之犯罪嫌疑告知被告，或僅就起訴書所載
之犯罪事實訊問被告及調查辯論，而於辯論終結後，擅自擴及起
訴書所記載以外之犯罪事實而為判決，無異剝奪被告辯明罪嫌及
辯護等防禦權之行使，難謂於判決無影響，自屬違背法令。原判
決認定之犯罪事實為：「甲○○於92年8月間至同年9月初，基於
販賣第一級毒品海洛因以營利之犯意，以不詳價格、在不詳地點
，向不詳姓名者販入第一級毒品海洛因磚後，即在不詳地點，以
研磨器研磨海洛因磚成粉狀，混入糖類等添加物，再以模具等工
具重新壓製成海洛因磚，先後3 次，於不詳姓名之買主表示要購
買整塊海洛因磚並以現金方式付款後，即以行動電話與上訴人乙
○○聯絡，由有共同犯意聯絡之乙○○，開車搭載至約定地點，
由甲○○親自交付第一級毒品海洛因予買主，每次售價80萬元。
另有10次，由甲○○與不詳姓名之買主談妥每兩（37.5公克）海
洛因毒品13萬元之價錢後，即由乙○○依甲○○所指定之地點，
將第一級毒品海洛因交付給買主」等情。而於理由五、則說明「
公訴意旨就被告（指上訴人）等對買主要購買小量之第一級毒品
海洛因，係由乙○○依甲○○指定之地點，將第一級毒品海洛因
交付予不特定之買主，次數至少有10次以上之行為，漏未起訴，
因與起訴之販賣第一級毒品海洛因磚3 次之行為，屬裁判上一罪
之連續關係，依審判不可分之原則，併予以審理」（見原判決第
17頁第6 至12行），而就未經起訴之另10次販賣海洛因之犯罪事
實併予論科。然依原審九十六年二月二十七日審判筆錄之記載，
原審並未於該審判期日調查證據後，就該10次之犯罪事實訊問上
訴人等，給予辯白之機會，逕於辯論終結後，擴及認定該10次犯
罪事實，而予以論罪科刑，其審判程序自屬違背法令。(四)、原判
決理由二、之說明採甲○○於92年11月10日偵查中供稱：「…
…因為『陳進松』有先寄放一定數量之海洛因磚……」等語之自
白，為上訴人等論罪證據之一（見原判決第5頁第2、3 行），似
指甲○○之海洛因來源，係來自陳進松。然理由二、之卻又謂
：「……並未有何積極證據足資證明上開第一級毒品係來自陳進
松及李榮耀……」云云，不僅有前後理由說明相齟齬，且與事實
欄謂甲○○向不詳姓名者販入海洛因之認定，亦有不相適合之矛
盾。甲○○、乙○○上訴意旨分別指摘原判決不當，尚非全無理
由，應認仍有撤銷發回更審之原因。至原判決說明不另為無罪之
諭知部分，基於審判不可分原則，併予發回更審，附此敘明。
據上論結，應依刑事訴訟法第三百九十七條、第四百零一條，判
決如主文。
中　　華　　民　　國　九十六　年　　六　　月　二十八　日
                      最高法院刑事第十二庭
                          審判長法官  池　啟　明
                                法官  王　居　財
                                法官  郭　毓　洲
                                法官  韓　金　秀
                                法官  黃　梅　月
      本件正本證明與原本無異
                                      書  記  官
中　　華　　民　　國　九十六　年　　七　　月　　三　　日
                                                      Ｑ
